【裁判字號】    98,交抗,75
【裁判日期】    980413
【裁判案由】    聲明異議
【裁判全文】
臺灣高等法院臺南分院交通事件裁定
抗  告  人
即移送機關  交通部公路總局嘉義區監理所麻豆監理站
代  表  人  乙○○
相  對  人
即受處分人  甲○○
上列抗告人因相對人即受處分人違反道路交通管理處罰條例案件
，不服臺灣臺南地方法院中華民國九十八年二月二十七日裁定（
九十七年度交聲字第一三○一號）提起抗告，本院裁定如下：
    主  文
抗告駁回。
    理  由
一、相對人即受處分人甲○○於原法院聲明異議意旨略以：受處
    分人（異議人）對於違規事實並不否認，惟認已經檢察官為
    緩起訴處分，本於一事不二罰原則，就罰鍰四萬九千五百元
    部分聲明異議，請求撤銷等語。
二、原裁定略以：
(一)按汽車駕駛人飲用酒類或其他類似物後其吐氣所含酒精濃度
    超過每公升○．二五毫克或血液中酒精濃度超過百分之○．
    ○五以上者，不得駕車，道路交通安全規則第一百一十四條
    第二款定有明文。又汽車駕駛人，駕駛汽車經測試檢定有酒
    精濃度超過規定標準者，處一萬五千元以上六萬元以下罰鍰
    ，並當場移置保管其車輛及吊扣其駕駛執照一年，道路交通
    管理處罰條例第三十五條第一項第一款亦有明定。末按汽車
    駕駛人，有違反處罰條例第三十五條第一項情形者，應接受
    道路交通安全講習，處罰條例第二十四條第一項第二款復有
    明文。
(二)受處分人甲○○經警舉發於民國九十六年十二月三日二十二
    時十六分許，酒醉駕駛車牌號碼二W－六八○○號自用小客
    車，於台南縣善化鎮○○路西海岸餐廳前經警攔檢，為警當
    場測得其呼氣中酒精濃度高達每公升○．七五毫克，超過標
    準值為每公升○．二五毫克（MG/L）。嗣經移送機關即抗告
    人以其違規事實屬實，依道路交通管理處罰條例第三十五條
    第一項第一款、第二十四條第一項第二款（原處分漏引）之
    規定，裁處異議人罰鍰新臺幣（下同）四萬九千五百元、吊
    扣駕駛執照十二個月，並施以道安講習等語。
(三)按九十五年二月五日生效之行政罰法第二十六條第一項規定
    ，一行為同時觸犯刑事法律及違反行政法上義務規定者，依
    刑事法律處罰之。但其行為應處以其他種類行政罰或得沒入
    之物而未經法院宣告沒收者，亦得裁處之。究其立法目的，
    無非以一行為同時觸犯刑事法律及違反行政法上義務規定時
    ，由於刑罰與行政罰同屬對不法行為之制裁，而刑罰之懲罰
    作用較強，故依刑事法律處罰，即足資警惕時，實無一事二
    罰再處行政罰之必要，且刑事法律處罰，由法院依法定程序
    為之，較符合正當法律秩序，應予優先適用，但罰鍰以外之
    沒入或其他種類行政罰，因兼具維護公共秩序之作用，為達
    行政目的，行政機關仍得併予裁處。然道路交通管理處罰條
    例第三五條第八項明定：「前項汽車駕駛人，經裁判確定處
    以罰金低於本條例第九十二條第三項所訂最低罰鍰基準規定
    者，應依本條例裁決繳納不足最低罰鍰之部分」，參以該條
    項係於九十四年十二月二十八日增訂，並於九十五年三月一
    日施行，對照行政罰法第二十六條關於一事不二罰之規定，
    係於九十四年二月五日公布，於九十五年二月五日施行，顯
    見該項規定之立法目的應係考量適用行政罰法第二十六條後
    ，在酒後駕車違規應受刑事處罰者，刑事處罰額度低於行政
    罰之流弊。參酌大法官解釋釋字第五○三號所揭示：違反作
    為義務之行為，同時構成漏稅行為之方法而處罰種類相同者
    ，如從其一重處罰已足達成行政目的時，即不得再就其他行
    為併予處罰，始符憲法保障人民權利之意旨，並未排除因前
    揭刑事處罰偏低所產生不合理之流弊而特別立法補繳差額之
    情形。
(四)本件受處分人上開酒駕行為，經檢察官依刑事訴訟法第二百
    五十三條之二第一項第四款規定為緩起訴處分，並命受處分
    人向公益團體捐款，受處分人係履行檢察官為緩起訴處分命
    令，此等命令名義上雖非刑罰，但仍是一種特殊處遇措施，
    造成受處分人之財產減少，性質上亦屬干預人民自由或財產
    之處分，與刑事制裁無異，實質上為刑事處罰。故檢察官為
    緩起訴處分並命向公益團體捐款者，其捐款解釋上亦屬道路
    交通安全管理處罰條例第三十五條第八項所規定之罰金，監
    理機關雖不得再為行政裁處，惟若行為人所支付之緩起訴處
    分金，未達道路交通管理處罰條例第九十二條第三項所定最
    低罰鍰基準規定者，依該條例第三十五條第八項之規定，即
    須補繳不足最低罰鍰之部分，始為適法。參諸違反道路交通
    管理事件統一裁罰基準表之規定，對於駕駛人駕駛小型車，
    而其吐氣所含酒精濃度超過每公升○．五五毫克以上，其最
    低應納罰鍰之數額為四萬九千五百元。本件受處分人在刑事
    部分，業經檢察官為緩起訴處分，並經檢察官命向財團法人
    臺南縣家庭扶助中心捐款四萬元，顯不足四萬九千五百元之
    最低罰鍰。依上規定，本件受處分人行政罰罰鍰部分，應於
    扣除上開四萬元後，處以九千五百元罰鍰。
(五)綜上所述，移送機關就受處分人所為罰鍰其中四萬元部分之
    行政裁罰，即有未洽，原審因認應撤銷原處分其中罰鍰四萬
    元部分，並為受處分人不罰之諭知，以資適法。至於原處分
    罰鍰九千五百元部分，仍應由受處分人繳納。
三、本件抗告意旨略以：
(一)依據法務部九十五年五月二十五日法律字第○九五○七○○
    三九三號函略以：「不起訴處分」包括「緩起訴處分」。緩
    起訴處分為一種便宜不起訴處分，檢察官為緩起訴處分時依
    刑事訴訟法第二百五十三條之二第一項規定，對被告所為之
    指示及課予負擔，係一種特殊的處遇措施，並非刑罰。故而
    刑事案件經檢察官為緩起訴處分後，宜視同不起訴處分確定
    ，得依違反行政法上義務規定裁處，此為行政罰法第二十六
    條第一項所明文。
(二)按行政罰法第二十六條第一項規定，一行為同時觸犯刑事法
    律及違反行政法上義務規定者，依刑事法律處罰之。此所謂
    「依刑事法律處罰之」應係指罪刑法定主義及刑事法律正當
    程序運作完成始足當之。
(三)綜上，抗告人認為緩起訴處分與上述條文所稱之「刑事處罰
    」仍屬有別。從而，本案依道路交通管理處罰條第三十五條
    第一項第一款規定裁處行政罰鍰於法並無牴觸，爰依同條例
    第八十七條第三項規定提起抗告，請求撤銷原裁定，另為適
    法之裁定云云。
四、然按：1.刑事訴訟法第二百五十三條之一規定，有關緩起訴
    處分須具備：犯罪嫌疑充足、斟酌刑法第五十七條所列事項
    、為公共利益維護、以緩起訴為適當者（即適當性）等要件
    ；核與不起訴處分要件尚屬有間。是如認行政罰法第二十六
    條第二項規定不起訴處分包含緩起訴處分，即已逾文義解釋
    範圍。2.又關於緩起訴處分要件及裁量基準，與不起訴處分
    相較，均有不同，至多應僅得視緩起訴處分係暫緩起訴處分
    ，而非不起訴處分。3.行政罰法第二十六條第二項規定，既
    未明文包含緩起訴處分，對人民不利益規定，自不得任意擴
    張適用，而逕認行政罰法第二十六條第二項規定，於經緩起
    訴處分亦有適用。上開交通部及法務部函示，認緩起訴處分
    亦屬行政罰法第二十六條第二項不起訴處分，尚有誤會。原
    審裁定認受處分人之行為係一行為同時觸犯刑事法律及違反
    行政法上義務規定，有一事不二罰原則之適用，其認事用法
    ，均無不合。
五、綜上所述，原審裁定將原處分關於裁處受處分人罰鍰其中四
    萬元部分予以撤銷並改諭不罰，經核即無不合。抗告意旨仍
    執前詞指摘原裁定不當，為無理由，應予駁回。
六、據上論斷，應依道路交通案件處理辦理辦法第二十六條，刑
    事訴訟法第四百十二條，裁定如主文。
中    華    民    國    98    年    4     月    13    日
                  刑事第四庭    審判長法  官  吳志誠
                                      法  官  陳珍如
                                      法  官  高明發
以上正本證明與原本無異。
不得再抗告。
                                      書記官  歐貞妙
中    華    民    國    98    年    4     月    13    日


司法院資訊處製作；財團法人民間司法改革基金會備份。
